---
title: "物种树构建后的基因渗入检验方法示例文档"
author: "丁颖，纪繁迪，黄华腾"
output:
  word_document: default
---


&emsp;&emsp;本示例文档详细介绍了基于位点模式统计量、基于基因树信息的检测方法和PhyloNet的步骤和结果。


# **模拟数据**

**真实基因树：**给定Newick格式网络“(((((A:4)#H1:2::0.6,B:6):2,(C:4,#H1:0::0.4):4):2,D:10):8,E:18);”，其中(A,C)网络边的遗传比例为0.4。我们采用ms生成800棵基因树，命令如下：

&emsp;&emsp;ms 5 800 -T -I 5 1 1 1 1 1 -es 2.0 3 0.6 -ej 2.0 4 6 -ej 3.0 3 5 -ej 4.0 6 2 -ej 5.0 5 2 -ej 9.0 2 1

**序列：**在HKY模型下，指定群体突变率为0.05、转换颠换比率为3，采用Seq-Gen生成长度为1000bp的序列，基因树包含在genetree.tre文件中，命令如下：

&emsp;&emsp;seq-gen -mHKY -l1000 -s0.05 -t3 -q < genetree.tre > sequence.phy

**估计基因树：**采用IQTree,设置参数-m MFP 使其自动测试并选择最优替代模型构建基因树，执行1000次超快自展值，这里我们指定最大线程数为2。命令如下：

&emsp;&emsp;iqtree -s sequence.phy -m MFP -bb 1000 -nt AUTO -ntmax 2 

&emsp;&emsp;至此，我们得到了根据网络树模拟生成的序列和基因树。

# **一、基于位点模式统计量的检验方法**

&emsp;&emsp;此类方法统计不同位点模式的出现频率，用这些值进行基因渗入检验。

## **1.1 *D* 统计量**

S1：准备*D*统计量输入文件，包括已标明可变位点和信息位点的基因组序列、只包含ABCE四个物种的物种树(拓扑结构为"((((A,B),C),E);"，其中E为外群）、需要测试的quartets组合（格式如下）；

<br/>{"p4": ["E"], "p3": ["C"],"p2": ["A"],"p1": ["B"]}</br>

<br/>{"p4": ["E"], "p3": ["C"],"p2": ["B"],"p1": ["A"]}</br>

S2：执行ABBA-BABA检验，命令为："python ABBA-BABA.py"；其中，ABBA-BABA.py可参考 https://ipyrad.readthedocs.io/en/latest/API-analysis/cookbook-abba-baba.html


S3：读取ABBA-BABA检验结果“result.abba-baba.csv”和物种组合“taxa.abba-baba.csv”，并指定物种树“(((A:6,B:6):2,C:8):10,E:18);”可视化结果。

```{r D,warning=FALSE,message=FALSE,global_options=TRUE} 
options(stringsAsFactors = F)
outcome_ABBA <- read.csv("result.abba-baba.csv")
tip_ABBA <- read.csv("taxa.abba-baba.csv")
quartet<-apply(tip_ABBA[,2:5], 1, function(x){paste0(x,collapse ="")})
outcome_ABBA$quartet<-quartet
outcome_ABBA
```

结果显示ABBA和BABA位点模式的数量分别为8899和7222,且Z-score值大于3，表明物种A与C之间存在基因渗入，最后一列表示P1，P2，P3，P4。

```{r D-plot,warning=FALSE,message=FALSE} 
library(ape)
tre <- read.tree(text="(((A:6,B:6):2,C:8):10,E:18);")
from_one <- to_one <- from_two<- to_two <- vector()
o <- p <- 1

if(length(outcome_ABBA$Z[which(outcome_ABBA$Z > 3)])>0){
  for (j in 1:length(outcome_ABBA$Z[which(outcome_ABBA$Z > 3)])) {
    if(outcome_ABBA$ABBA[which(outcome_ABBA$Z>3)][j]>outcome_ABBA$BABA[which(outcome_ABBA$Z>3)][j]){
      from_one[o] <- as.character(tip_ABBA$p2[j])
      to_one[o] <- as.character(tip_ABBA$p3[j])
      o <- o+1
    }else{
      from_two[p] <- as.character(tip_ABBA$p1[j])
      to_two[p] <- as.character(tip_ABBA$p3[j])
      p <- p+1
    }
  }
  from <- c(from_one,from_two)
  for (k in 1:length(from)) {
    from[k] <- strsplit(as.character(from),"'")[[k]][2]
    from
  }
  to <- c(to_one,to_two)
  for (l in 1:length(to)) {
    to[l] <- strsplit(as.character(to),"'")[[l]][2]
    to
  }
  from_end <- vector()
  for (q in 1:length(from)) {
    from_end[q] <- grep(from[q],tre$tip.label)
  }
  to_end <- vector()
  for (w in 1:length(to)) {
    to_end[w] <- grep(to[w],tre$tip.label)
  }
  result <- evonet(tre,from_end,to_end)
  plot(result,col = "green",lty = 1,lwd = 3,arrows = 3)
}
```

物种A和C之间的基因渗入可视化结果。

## **1.2 *f* 统计量**

S1：通过如下公式计算*f* 统计量,同时由1.2节ABBA-BABA检验结果已知ABBA和BABA位点模式的数量分别为8899和7222；
$$f_{hom} = \frac{S(S_{1},S_{2},S_{3},O)}{S(S_{1},S_{3},S_{3},O)} $$
S2：计算公式分母，即符合AABA位点模式的数量；依次读入800个只包含ABCE四个物种的基因序列文件，并计算符合AABA位点模式的位点数量。

```{r aaba,warning=FALSE,message=FALSE}
library(stringr)
files<-dir("./data_modify/")
id<-which(str_detect(files,"phy"))
locus_num <- 0#AABA位点模式的数量
for(i in 1:length(id)){
  data <- read.table(paste0("./data_modify/",files[id[i]]))
  sites <- data$V2[2:length(data$V2)]
  sites <- strsplit(as.character(sites),"")#sites为各个位点的碱基
  for (j in 1:length(sites[[1]])){
    site <- vector()
    for (m in 1:length(sites)) {
      site[m] <- sites[[m]][j]
    }
    if(length(unique(site[-4]))==1&length(unique(site))==2){
      locus_num <- locus_num+1
    }
  }
}
print(paste("AABA:",locus_num))
```

结果显示AABA位点模式的数量为60353.

S3：结合S1和S2的结果，计算*f* 统计量；

```{r f,warning=FALSE,message=FALSE}
f_statistic <- (8899-7222)/(60353)
print(f_statistic)
```

*f* 统计量小于0.05，证明物种A与C之间存在基因渗入。

## **1.3 *$D_{FOIL}$* 统计量**
 
S1：生成dfoil检验可识别的计数文件,命令为："python3 fasta2dfoil.py 800locus_combine.fasta --out 800locus_combine.txt --names A,B,C,D,E"；

S2：将S1生成的800locus_combine.txt作为输入文件，计算dfiol，命令为："python dfoil.py --infile 800locus_combine.txt --out Dfoil.txt"；

S3：分析dfoil检验结果。读入结果文件“Dfoil.txt”，通过Pvalue值判断结果是否具有显著性。

```{r dfoil,warning=FALSE,message=FALSE}
result<-scan("Dfoil.txt",what=character(),sep="\n")
ele <- unlist(str_split(result,pattern = "\t"))
result<-matrix(ele,nrow=2,byrow=T)
colnames(result)<-result[1,]
result<-as.data.frame(result)
result<-result[-1,]
Pvalue <- result[,c("DFO_Pvalue","DIL_Pvalue","DFI_Pvalue")]
Pvalue
```

Pvalue为0这一结果显著支持五分类单元物种树中存在基因渗入。


# **二、基于基因树信息的检验方法**

&emsp;&emsp;此类方法均采用三个物种的拓扑进行检验，且因模拟基因渗入发生在物种A和C间。因此，我们使基因树只包含ABCE四个物种，并给定物种树为"((((A,B),C),E);"，其中E为外群。

```{r trees,warning=FALSE,message=FALSE,global_options=TRUE}
library(ape)
gtrees=read.tree("800locus_iqtree_treefile.tres")
gtrees<-lapply(gtrees, function(gt){keep.tip(gt,c("A","B","C","E"))})
stree="(((A,B),C),E);"
sptree<-read.tree(text=stree)
```
 

## **2.1 卡方检验并可视化结果**

在MSC模型下，给定物种树，对所有quartets频数进行多重独立假设检验。

```{r Chi-square,warning=FALSE,message=FALSE,global_options=TRUE}
library(MSCquartets)
tnames=c("A","B","C","E")
QT=quartetTable(gtrees,tnames)
RQT=quartetTableResolved(QT)
pTable=quartetTreeTestInd(RQT,"T1",speciestree=stree)
pTable=quartetStarTestInd(pTable)
pTable
```

结果qindex=1表明与物种树拓扑一致的拓扑为12|34，其频率为451；另外两种与物种树不兼容的拓扑频率分别为339和10，不兼容拓扑频率不符合相等的理论预期。

```{r Chi-square_plot,warning=FALSE,message=FALSE}
quartetTestPlot(pTable, "T1", alpha=.05, beta=.95)
```

结果显示有一个quartet频数拒绝接受此物种树。


## **2.2 BLT**

S1: 读入run_blt.R文件，为后续执行BLT方法做准备。用户可以从https://github.com/YingDings/Introgression-Detection-Methods 获得；

```{r blt,warning=FALSE,message=FALSE,global_options=TRUE}
source("Introgression-Detection-Methods-main/run_blt.R")
```

S2：调用run_blt.R中的blt函数计算拓扑中两个姐妹物种间的分支长度；

```{r runblt,warning=FALSE,message=FALSE,global_options=TRUE}
result_test<-data.frame(triplet=character(),outgroup=character(),frequence=character(),chisq=character(),concor_proxy_t=character(),discor1_proxy_t=character(),discor2_proxy_t=character(),wilcox_text_cd1=character(),wilcox_text_cd2=character(),wilcox_text_d1d2=character())
triplet<-c("A","B","C")
result<-blt(triplet,sptree,gtrees)
```

S3：可视化结果。

```{r blt_plot,warning=FALSE,message=FALSE,global_options=TRUE}
library(ggplot2)
ggplot(result, aes(x=((branchlength1/treelength)+(branchlength2/treelength))/2, fill=type))+geom_density(alpha=0.7)+scale_fill_manual(values=c("#630000", "#316B83","#FFCE45"))+facet_wrap(~triplet)+xlab("sister branch length")
```

结果显示discordant2拓扑中姐妹物种间遗传距离小于discordant1拓扑中的姐妹物种间遗传距离，因此基因渗入导致不兼容拓扑中discordant2有显著更小的平均外部枝长。


## **2.3 QuIBL**

S1：准备QuIBL数据文件,指定输入的基因树文件、测试分支长度分布数量、似然值变化停止阈值、外群、输出文件等参数；

```{r quibl_input,warning=FALSE,message=FALSE,eval=FALSE}
sink(file="inputfile.txt")
cat(paste0("[Input]","\n"))
cat(paste0("treefile: genetree.tres","\n"))
cat(paste0("numdistributions: 2","\n"))
cat(paste0("likelihoodthresh: 0.01","\n"))
cat(paste0("numsteps: 10","\n"))
cat(paste0("gradascentscalar: 0.5","\n"))
cat(paste0("totaloutgroup: E","\n"))
cat(paste0("multiproc: True","\n"))
cat(paste0("maxcores:1000","\n"))
cat(paste0("[Output]","\n"))
cat(paste0("OutputPath: result.csv","\n"))
sink()
```

S2：执行QuIBL方法，命令为："python QuIBL.py inputfile.txt"；

S3：分析QuIBL结果。读入结果文件，计算两种分布模型的BIC值差deltaBIC，根据其结果判断是否仅存在ILS或同时存在ILS与Introgression。

```{r quibl,warning=FALSE,message=FALSE}
result<-read.csv("result.csv")
result$deltaBIC<-result$BIC2Dist-result$BIC1Dist
result$type<-""
type=c("concordant","discordant1","discordant2")
t<-drop.tip(sptree,"E")
out<-t$tip.label[min(t$edge[t$edge[,1]==length(t$tip.label)+1,2])]
temp<-seq(from=1,to=nrow(result),by=3)
w<-which(result$outgroup[temp[1]:(temp[1]+2)]==out)
result$type[temp[1]:(temp[1]+2)][w]<-type[1]
result$type[temp[1]:(temp[1]+2)][-w]<-type[2:3]
result$result<-ifelse(result$type=="concordant" & result$deltaBIC < -30 ,"Concordant",ifelse(result$deltaBIC< -30 & result$type!="concordant","ILS+Introgression",ifelse(result$type=="concordant" & result$deltaBIC > -30,"Extreme ILS","ILS")))
result
```

结果显示B为外群时的三元拓扑为ILS+Introgression。


# **三、PhyloNet**

S1：准备PhyloNet输入文件,包括含有基因树的树模块和执行PhyloNet的命令模块；

```{r phylonet,warning=FALSE,message=FALSE,eval=FALSE}
gts<-readLines("800locus_iqtree_treefile.tres")
gts<-paste0("Tree gt",1:800,"=",gts)
#write file
sink("phylonet_InferNetwork_MPL_input.nex")
cat(paste0("#NEXUS","\n","\n"))
cat(paste0("BEGIN TREES;","\n","\n"))
cat(paste0(gts,"\n"))
cat(paste0("\n","END;","\n"))
cat(paste0("\n", "BEGIN PHYLONET;","\n","\n"))
cat("InferNetwork_MPL (all) 1 -pl 20 -di resultOutputFile phylonet_InferNetwork_MPL_out.tres;")
cat(paste0("\n","\n","END;","\n"))
sink()
```

S2：执行PhyloNet命令："java -jar PhyloNet_3.8.2.jar phylonet_InferNetwork_MPL_input.nex"

S3: 读取PhyloNet结果，用R可视化似然值最大的网络树。

```{r phylonet_plot,warning=FALSE,message=FALSE}
result<-readLines("phylonet_InferNetwork_MPL_out.tres")
network<-result[3]
network
net<-read.evonet(text=network)
plot(net)
nodelabels(text=net$node.label,frame = "none")
```

结果显示A与C存在基因流，通过网络树Newick格式可以看出两者间的遗传比例为40%。


